【裁判字號】    98,上易,2063
【裁判日期】    981125
【裁判案由】    家暴傷害
【裁判全文】
臺灣高等法院刑事判決                98年度上易字第2063號
上  訴  人  臺灣臺北地方法院檢察署檢察官
上  訴  人
即  被  告  甲○○
                    5樓
被      告  乙○○
選任辯護人  蔡文玲律師
上列上訴人因被告等家庭暴力之傷害案件，不服臺灣臺北地方法
院98年度易字第566號，中華民國98年7月30日第一審判決（起訴
案號：臺灣臺北地方法院檢察署97年度偵字第23729號），提起
上訴，本院判決如下：
    主  文
原判決關於乙○○部分撤銷。
乙○○犯傷害罪，處罰金新台幣捌仟元，如易服勞役，以新台幣
壹仟元折算壹日。
其他上訴駁回。
    事  實
一、甲○○為乙○○之姊夫，二人間為二親等旁系姻親，屬家庭
    暴力防治法第3條第4款所定之家庭成員關係。甲○○於民國
    97年3月23日23時許，接獲其配偶徐美榮之胞妹徐美麗電話
    ，告知住處遭竊，旋騎乘腳踏車前往臺北市○○○路○段33
    巷37號徐美麗住處，乙○○在徐美麗住處院子裡，見甲○○
    欲走進徐美麗住處之大門，乙○○不欲甲○○入內，遂自院
    子衝出，徒手推甲○○之胸口，致甲○○倒地，雙膝及下腿
    擦傷。乙○○進而雙手舉起甲○○之腳踏車揮舞，然因不堪
    承受腳踏車之重量，反遭腳踏車壓倒跪躺在地，甲○○被其
    此舉激怒，乃萌傷害人身體之犯意，上前徒手毆打乙○○之
    頭部，致乙○○因此受有右額血腫五四公分之傷害。
二、案經乙○○訴由臺北市政府警察局大安分局報告臺灣臺北地
    方法院檢察署檢察官偵查起訴。
    理  由
壹、程序方面：被告乙○○及其選任辯護人對於博愛醫院於九十
    七年三月二十四日所開立之甲○○診斷證明書（他卷第十五
    頁參照）爭執其證據能力，經查：
一、醫師法第12條規定：醫師執行業務時，應製作病歷，並簽名
    或蓋章及加註執行年、月、日。病歷，除應於首頁載明病人
    姓名、出生年、月、日、性別及住址等基本資料外，其內容
    至少應載明下列事項：一就診日期。二主訴。三檢查項目及
    結果。四診斷或病名。五治療、處置或用藥等情形。六其他
    應記載事項。因此，醫師執行醫療業務時，不論患者是因病
    尋求診療，或因特殊目的而就醫，醫師於診療過程中，應依
    醫師法之規定，製作病歷，此一病歷之製作，均屬醫師於醫
    療業務過程中所須製作之紀錄文書，而且每一醫療行為均屬
    可分，因其接續之看診行為而構成醫療業務行為，其中縱有
    因訴訟目的，例如被毆傷而尋求醫師之治療，對醫師而言，
    仍屬其醫療業務行為之一部分，仍應依法製作病歷，則該病
    歷屬業務上所製作之紀錄文書，與通常之醫療行為所製作之
    病歷無殊，自屬刑事訴訟法第159條之4第2款所稱從事業務
    之人於業務上所須製作之紀錄文書，而診斷證明書係依病歷
    所轉錄之證明文書，自仍屬本條項之證明文書（最高法院97
    年度臺上字第666號判決意旨參照）。查卷附之97年3月24日
    博愛醫院診斷證明書（見97年度他字第4156號卷，以下稱他
    卷第15頁），係從事醫療業務之人於業務上所製作之證明文
    書，且業經原審向該醫院函調該診斷證明書所憑以轉錄之板
    橋博愛診所門診號碼05966號病歷紀錄（見原審卷第48頁）
    確認無訛，況審諸該醫院與告訴人甲○○僅係一般醫院與病
    患關係，與被告乙○○亦無仇隙，並無顯無不可信之情況，
    且醫師王幸雅於案發當次日依其醫療專業檢視甲○○傷勢後
    所開立之診斷證明書，可信性甚高，引用作為證據應屬適當
    因認該診斷證明書具有證據能力。
二、被告以外之人於審判外之陳述，經當事人於審判程序同意作
    為證據，法院審酌該言詞陳述或書面陳述作成時之情況，認
    為適當者，亦得為證據。當事人或辯護人於法院調查證據時
    ，知有第159條第1項不得為證據之情形，而未於言詞辯論終
    結前聲明異議者，視為有前項之同意。刑事訴訟法第159條
    之5定有明文。以下所引被告以外之人於審判外之言詞及書
    面陳述等證據，經本院詢問關於證據能力，檢察官、被告、
    辯護人均表示無意見，該等證據復均經提示，其等均未於言
    詞辯論終結前聲明異議，本院審酌該等證據作成之情況，無
    違法取得情事，且適於為本件認定事實之依據，依刑事訴訟
    法第159條之5第2項規定，應認具有證據能力。
貳、撤銷改判部分：
一、被告乙○○固坦承於上揭時、地有與告訴人甲○○發生衝突
    ，惟否認有何傷害之犯行，辯稱：其當時移開腳踏車，以阻
    止甲○○入內，甲○○放手而將腳踏車丟還，致其跌倒，遭
    腳踏車壓在身上，嗣甲○○壓在腳踏車上，使用拳頭打其頭
    部，其被打，並未還手毆打甲○○云云。經查：
  (一)告訴人甲○○為被告乙○○之姊夫，於97年3月23日23時許
    ，因徐美麗（徐美榮及乙○○之胞妹）住處遭竊，告訴人甲
    ○○即騎乘腳踏車前往關心，其妻徐美榮則搭計程車前往該
    處，當甲○○欲進入徐美麗住處之庭院時，被告乙○○竟大
    聲吼叫衝出，手推甲○○之胸口，致甲○○跌坐在地，旋即
    憤而起身，事後發現雙膝及下腿擦傷，此業據甲○○於原審
    證述甚詳（見原審卷第59頁、第60頁）。證人徐美榮於偵查
    及原審均證稱：其看到乙○○怒氣沖沖，從徐美麗住處院子
    跑到門外，隨即轉身跟乙○○走出去，即看見甲○○躺在地
    上，當乙○○拿腳踏車揮舞時，甲○○還在地上等語（詳見
    偵他卷第71頁、原審卷第85頁、第86頁），核與甲○○之證
    述相符，復有板橋博愛醫院97年3月24日所開立之診斷證明
    書及病歷紀錄記載甲○○受有雙膝及下腿擦傷等傷害可按（
    見偵他卷第15頁、原審卷第48頁）。另佐以被告乙○○亦自
    承其為阻止甲○○進來，而用手碰甲○○等情以觀（詳見偵
    他卷第49頁），被告乙○○所辯不無避重就輕。應認甲○○
    至徐美麗住處欲入內時，被告乙○○因一時情緒氣憤，而自
    甲○○前方，以手推甲○○之胸口，欲藉此阻止甲○○進入
    徐美麗住處院子，因而致甲○○跌坐在地上，復參以案發當
    時一片混亂，甲○○跌倒，其盛怒之情不難理解，衡情應係
    急於起身，欲向被告乙○○討回公道，故當下其注意之焦點
    應在乙○○身上，而不可能盯住自己雙膝及下腿一直注意，
    故關於該等部位如何受傷，甲○○所述應屬其個人之意見，
    並不精確，惟其雙膝及下腿因前開衝突受有擦傷，要屬得以
    認定，縱認甲○○跌倒，於掙扎爬起時，導致雙膝及下腿之
    傷，惟因其跌坐地上係由於乙○○所推，則其掙扎起身所生
    之傷害，與乙○○之推人行為，仍有相當因果關係，乙○○
    所辯：甲○○當時既跌坐地上，如因而成傷，其傷勢應在後
    側而非小腿云云，乃忽略在甲○○受推而重心不穩跌倒，轉
    瞬之間甲○○之身體可能以各種不同之角度，與地面發生碰
    撞，最後才跌坐地上，故跌坐地面非必僅後腿才會受傷，所
    辯尚不足採，被告乙○○應負故意傷害罪責，堪以認定。
  (二)另甲○○遭被告推倒地面後，甲○○指稱被告將其所騎乘之
    腳踏車舉到半身高度，往甲○○方向揮舞甩掃致甲○○受有
    臉前額及雙膝蓋擦傷之傷害云云。然查證人徐美榮於偵訊時
    結證略以：當甲○○躺在地上時，被告將甲○○所有腳踏車
    甩擲，卻因腳踏車重量過重而被壓，腳踏車應未摔至甲○○
    身上等語明確（詳見偵他卷第71頁）；徐美榮至原審時雖改
    證稱：事發時為晚上11點，依巷道微弱路燈，無法判斷被告
    揮舞腳踏車時有無甩、碰至甲○○身體云云，惟經原審法院
    提示其偵訊證詞後，徐美榮即明確證稱腳踏車並未甩到甲○
    ○等語（詳見原審卷第85反頁86反頁），由徐美榮自偵訊迄
    原審之證述內容，參以徐美榮為甲○○之配偶，關係密切，
    並未因此而為有利甲○○證詞，是徐美榮證詞之憑信性極高
    。反觀甲○○於原審98年5月14日審理期日就被告以高舉腳
    踏車揮舞之方式對其傷害一情，雖指證歷歷（詳見原審卷第
    59至61頁），然於原審98年7月23日訊問證人徐美榮後，請
    其表示意見時，竟改口稱：「因事情發生很久，當時燈光很
    暗，被告拿著腳踏車甩過來，就算有甩倒，我當時也沒有感
    覺，只是很小的擦傷而已」等語（詳見原審卷第86反頁），
    甲○○就被告揮舞腳踏車時是否有甩擲致其受傷乙事，前後
    陳述尚有矛盾，應非可採，故關於甲○○臉頰之傷，無從認
    定係出於被告所為。
  (三)綜上，本件事證明確，被告乙○○之傷害犯行，應堪認定。
三、核被告乙○○所為，係犯刑法第277條第1項之傷害罪。被告
    之胞姐徐美榮為告訴人甲○○之配偶，二人間為二親等旁系
    姻親，屬家庭暴力防治法第3條第4款所定之家庭成員關係，
    有被告、甲○○及徐美榮戶籍謄本在卷可參（詳見原審卷第
    17 頁、第20頁），是被告之傷害罪，亦符合家庭暴力防治
    法第2條第2款所稱之家庭暴力罪。
四、原審就被告乙○○傷害部分為無罪之諭知，固非無見。惟查
    ：被告因個人情緒因素而以手推甲○○胸口之方式阻擋告訴
    人進入徐美麗住處庭院，致甲○○受有兩膝及下腿擦傷之事
    實，應認其有傷害之犯意及犯行，原判決認其無傷害事實，
    尚有未恰。檢察官就此提起上訴，為有理由，應由本院將原
    判決關於被告乙○○傷害甲○○部分予以撤銷改判。爰審酌
    被告前與甲○○間因家族遺產發生糾紛而有怨懟，被告本件
    所為固有不該，然致甲○○受傷程度尚輕，犯罪所生危害非
    重，及其犯後否認犯行，未能和解等一切情狀，量處罰金新
    台幣8千元，並依刑法第42條第3項諭知易服勞役之折算標準
    ，以資懲儆。
、駁回上訴部分：
一、上訴人即被告甲○○固坦承於上開時、地與告訴人乙○○發
    生衝突，惟否認傷害犯行，辯稱略以：本件衝突係因乙○○
    主動挑釁所致，其並未毆打乙○○，亦不知乙○○為何受傷
    云云。經查：
  (一)乙○○於上揭時地，於被告甲○○開門欲入徐美麗之庭院時
    ，阻止被告入內，又抬起被告之腳踏車欲阻擋，因重心不穩
    ，自己跌坐在地，被告一怒，壓在腳踏車上毆打其頭部數拳
    ，致其受有右額血腫5×4之傷害之事實，業據乙○○於偵查
    及原審證述綦詳（見偵他卷第49頁、第50頁、原審卷第49頁
    、第50頁），並有臺北市立聯合醫院仁愛院區驗傷診斷書在
    卷可稽（見偵他卷第8頁），證人許娟娟於偵查及原審證稱
    ：其看到乙○○正面躺在地上，被告跪地壓著乙○○身上之
    腳踏車，打乙○○頭部等語（詳見偵他卷第61頁、原審卷第
    62 頁、第63頁），與乙○○之證述互相吻合。另佐以被告
    亦於警詢時自承其當時有將乙○○壓制在地上行為（詳見偵
    他卷第12反頁）、且於偵訊中亦坦承稱：「打過來打過去一
    定有的，我出手用拳頭打他身體，他也有回拳打我身上」等
    語（詳見偵他卷第67頁）、嗣於原審亦以：「兩造有無拉扯
    ，我記得不是很清楚」、「我當時很氣乙○○莫名其妙攻擊
    我，所以我可能有搥他一下」、「我用手推乙○○身體，還
    順手打了他一下」等語（詳見原審卷第28反頁、59反頁、61
    頁），堪認被告確於乙○○重心不穩跌倒，遭腳踏車壓住時
    ，上前出拳毆打乙○○，致乙○○頭部受有上開傷害甚明。
  (二)至公訴意旨另以：被告甲○○與乙○○互毆，造成乙○○受
    有右膝擦傷一○．二公分、三○．四公分、二○．三
    公分等傷害等語。惟查，告訴人乙○○於撰擬告訴狀及偵訊
    時，均僅稱：其要將腳踏車搬開時，因重心不穩跌倒，腳踏
    車壓到其身上，被告甲○○打其頭部等語；迄至原審，始改
    口證稱：是甲○○將腳踏車往其身上推，其雙膝跪地才受傷
    云云（見原審卷第64頁），是告訴人乙○○就其膝蓋如何受
    傷乙節，其指訴前後不符，且證人徐美榮於原審時證稱：當
    天甲○○到了之後，伊與甲○○打算要一起進入院子裡，伊
    先走進去，甲○○還在門外，伊即看到乙○○怒氣沖沖，從
    院子跑到門外，伊嚇了一跳就轉身跟著乙○○走出去，伊就
    看到甲○○人在地上，伊不記得他的姿勢是坐著或躺著，又
    看到乙○○手提著腳踏車抬高，在空中旋轉半圈，然後乙○
    ○就躺在地上，腳踏車壓在他的身上等語（見原審卷第85頁
    、第86頁）。又證人許娟娟亦僅見乙○○半躺在地上，身上
    橫壓著腳踏車，並未目睹雙方爭執如何發生之情，已如前述
    。上開驗傷診斷書雖記載乙○○受有右膝擦傷之傷害，惟尚
    無從以此推論其受傷之原因為何，究係告訴人乙○○自行抬
    起腳踏車不堪負荷而跌倒受傷？抑或被告甲○○將腳踏車往
    其身上推去使其跌倒而受傷？是以，乙○○所為上揭證述，
    既有瑕疵，復無其他證據足證其此部分之指訴與事實相符，
    故此部分尚無從由乙○○上揭指述，遽認被告甲○○有將腳
    踏車推往乙○○之身上，致乙○○跌倒而受有右膝擦傷之傷
    害之行為，此部分公訴意旨容有誤會。
  (三)被告甲○○雖一再辯稱其於衝突過程中難免拉扯，且其年老
    力衰，慣用右手，無可能傷及甲○○之右額，又乙○○眼鏡
    在此過程中均未折損掉落，乙○○所受右額血腫傷勢並非被
    告所致云云，惟乙○○頭部受傷位置，本與被告出手方式、
    角度及二人間相對位置等因素有關，即令被告於案發當時係
    與乙○○面對面、被告揮動右手朝乙○○之臉部毆打，亦有
    擊中乙○○右臉之可能（例如以「反手」方式揮擊，亦即以
    「右手背」而非「右手心」毆擊告訴人之右臉），非必僅能
    觸及乙○○之左臉，況被告亦自承當時衝突過程中有相互拉
    扯壓制行為，雙方既非處於靜止相對狀態，則乙○○頭部所
    受傷勢自會隨雙方動作及及受力情形之變化而改變，不可一
    概而論，被告辯稱乙○○所受右額血腫傷勢並非其造成云云
    ，自無可採。又被告毆擊乙○○頭部，亦不一定會造成乙○
    ○所戴眼鏡掉落或毀損，被告所辯委係圖卸刑責之詞，應不
    足採信。被告復辯稱乙○○唆使許娟娟作偽證而捏造事實恣
    意興訟云云，然被告僅因證人許娟娟為不利證詞，即擅斷乙
    ○○必有唆使證人偽證之事實，而未提出相關證據證明，誠
    屬其個人臆測，所辯無從採信。
  (三)綜上，被告甲○○所辯尚非足採，本案事證明確，其傷害犯
    行，堪以認定。
二、核被告甲○○所為，係犯刑法第277條第1項之傷害罪。被告
    甲○○與告訴人乙○○二人間為二親等旁系姻親，屬家庭暴
    力防治法第3條第4款所定之家庭成員關係，是被告所犯傷害
    罪，亦符合家庭暴力防治法第2條第2款所稱之家庭暴力罪。
三、原審認被告罪證明確，適用家庭暴力防治法第2條第2款，刑
    法第277條第1項、第41條第1項前段，刑法施行法第1之1條
    第1項之規定，並審酌被告犯罪後否認犯行，並無悔意，且
    態度難認良好，惟其犯行係由乙○○先出手挑釁，乙○○所
    受傷害甚為輕微，暨被告犯罪之動機、目的、手段，及被告
    之品行、智識程度、與乙○○之關係等一切情狀，量處拘役
    20日，並諭知易科罰金之折算標準。經核原判決認事用法並
    無不合，量刑之諭知亦屬妥適，被告上訴仍以其係受害一方
    、無傷害犯意、許娟娟係偽證、隔著腳踏車無法毆打乙○○
    云云為辯，均屬原審業經審酌之事項，並均已論述不採之理
    由，敘明如前，其仍否認犯罪，指摘原判決不當，為無理由
    ，此部分應予駁回。
據上論斷，應依刑事訴訟法第368條、第369條第1項前段、第364
條、第299條第1項前段，刑法第277條第1項、第42條第3項、刑
法施行法第1條之1，判決如主文。
本案經檢察官劉靜婉到庭執行職務。
中    華    民    國    98    年    11    月    25    日
                  刑事第二十一庭審判長法  官  蔡聰明
                                      法  官  許永煌
                                      法  官  趙文卿
以上正本證明與原本無異。
不得上訴。
                                      書記官  葉金發
中    華    民    國    98    年    11    月    26    日
附錄：本案論罪科刑法條全文
刑法第277條第1項（普通傷害罪）
傷害人之身體或健康者，處3年以下有期徒刑、拘役或1千元以下
罰金。


司法院資訊處製作；財團法人民間司法改革基金會備份。
